---
title: "浄水処理実験 実験レポート"
author: "03250114 大隅伸明"
format: 
  #typst:
   # toc: true
  pdf:
    pdf-engine: lualatex
    documentclass: ltjsarticle
#    mainfont: "Hiragino Maru Gothic Pro"
    classoption: [10pt]
editor: visual
---

```{r read_packages}
#| include: false
#| echo: false
library(tidyverse)
library(gt)
library(gridExtra)

hiragino <- "Hiragino Maru Gothic Pro"
```

<!--# ここに表紙用のraw latexコード -->

## 目的

上水実験課題では以下の項目を扱い、浄水処理の物理化学的な原理について定性的・定量的な両面から理解を深めることを目的とする。

1.  オゾンによる有機物分解

2.  a

3.  a

4.  凝集沈殿における最適条件の決定

5.  消毒

    1.  塩素消毒

    2.  紫外線消毒

## 課題A オゾンによる有機物分解

### 実験概要

オゾン処理は主に高度処理で用いられ、

### 結果

```{r read_ozone_data}
#| echo: false
#| message: false
# this chunk is to be later removed
ozone <- read.csv("ozone.csv")
ozn_calib <- read.csv("ozone_calib.csv")
```

まず、メチレンブルー濃度算出に用いる検量線を作成した。各班の実測値は以下の通り。

```{r ozn_calib_calc}
#| echo: false

# 検量線の元データの表
ozn_clb_tbl <- ozn_calib %>% 
  arrange(班,メチレンブルー濃度.mg.L.) %>% 
  mutate(班=paste0(班,"班")) %>% 
  pivot_wider(names_from=班,values_from=吸光度) %>% 
  gt() %>% 
  tab_spanner(
    label="665nm吸光度",
    columns=ends_with("班")
  ) %>% 
  cols_align(
    align="center",
    columns=everything()
  ) %>% 
  cols_label(メチレンブルー濃度.mg.L.="MB濃度(mg/L)")

# 回帰式を計算


# 生データを表示
```

<!--# ここの表現もうちょっと洗練させたいなぁ。。 -->

上記のデータを用いて最小二乗法で検量線を作成したところ、今回採用した希釈段階の全域に渡ってデータは線形な変化であることを確認することができた。

```{r ozn_calib_plot, dev='jpeg'}
#| echo: false
#| warning: false

# 検量線プロット
ozn_clb_plt <- ozn_calib %>% 
  ggplot(mapping = aes(x=メチレンブルー濃度.mg.L., y=吸光度))+
  geom_point()+
  geom_smooth(method="lm",color="black")+
  labs(
    title="メチレンブルー濃度の検量線",
    x="メチレンブルー濃度(mg/L)",
    y="665nm吸光度"
  )+
  theme_bw()+
  theme(text=element_text(family=hiragino),
        plot.title=element_text(hjust = 0.5))+
  facet_wrap(~班)

# 検量線を表示
ozn_clb_plt
```

上記の検量線を用いて、各時刻でのメチレンブルー濃度の変化を導出した。pH・オゾン濃度・TOC濃度の実測値と合わせ、以下に結果を示す。

<!--# ここの部分の計算は完全に嘘！修正してから出す！(このコメントは修正したら消す) -->

```{r}
#| echo: false
#検量線を用いて濃度を算出する。吸光度測定時の希釈倍率も考慮。
#今のところ、数値が出ることを確認するための嘘の式しか入っていない。
ozone <- ozone %>% 
  mutate(メチレンブルー濃度=1,
         TOC濃度 = NA)

#表示
ozone %>%
  select(-c("TOC_vial","TOC_filename")) %>% 
  group_by(班,条件) %>% gt()
```

上記の検量線を用いてメチレンブルー濃度を計算し、時間変化を図示すると以下のようになった。

```{r MB_conc_plt dev='jpeg'}
#| echo: false
ozone %>% select("時間.分.","メチレンブルー濃度","班") %>% 
  ggplot(mapping=aes(x=時間.分. ,y=メチレンブルー濃度)) +
  geom_point() +
  labs(
    title="メチレンブルー濃度の経時変化",
    x="時間(分)",
    y="メチレンブルー濃度(mg/L)"
  ) +
  theme_bw() +
  theme(text=element_text(family=hiragino)) +
  facet_wrap(~班)
```

### 考察

## 課題B 急速濾過における目詰まり状況と処理性能の解析

### 実験概要

### 結果

### 考察

## 課題C 活性炭による色度成分の吸着

### 実験概要

BELLSORP miniによる解析

### 結果

また、BELLSORP miniにより活性炭の細孔分布について解析した結果を示す。

まず以下はそれぞれの活性炭の等温吸着曲線である。

```{bash convert_DAT_files}
# RのreadLines()で読み込みがうまくいかなかったのでシェルで変換。
iconv -f CP932 -t utf-8 GLC1203.DAT > GLC1203.txt
iconv -f CP932 -t utf-8 GW1203.DAT > GW1203.txt
```

```{r read_belsorp_data}
#| echo: false

# GLCのデータ読み込み
GLC_bel_lines <- readLines("GLC1203.txt") %>% 
  stringr::str_split('\t')
GLC_df <- GLC_bel_lines[37:83] %>% #現実的妥協（汗）
  unlist() %>% 
  matrix(ncol=6,byrow = TRUE) %>% 
  as.data.frame.array() %>% 
  select(-c("V1","V6")) %>% 
  `colnames<-`(c("Pe","P0","Vd","V")) %>% 
  mutate_all(as.numeric)
rm(GLC_bel_lines)

# GWのデータ読み込み
GW_bel_lines <- readLines("GW1203.txt") %>% 
  stringr::str_split('\t')
GW_df <- GW_bel_lines[37:74] %>% #現実的妥協（汗）
  unlist() %>% 
  matrix(ncol=6,byrow = TRUE) %>% 
  as.data.frame.array() %>% 
  select(-c("V1","V6")) %>% 
  `colnames<-`(c("Pe","P0","Vd","V")) %>% 
  mutate_all(as.numeric)
rm(GW_bel_lines)
```

```{r abs_isthm_plt, dev='jpeg'}
GLC_isthm <- GLC_df %>% 
  mutate(prsr = Pe / P0)
GW_isthm <- GW_df %>% 
  mutate(prsr = Pe / P0)

GLC_isthm_plt <- GLC_isthm %>% 
  ggplot(mapping=aes(x=prsr, y=V))+
  geom_point()+
  labs(
    title = "GLC活性炭の等温吸着曲線",
    x="相対圧",
    y="吸着量"
  )+
  theme_bw()+
  theme(text=element_text(family=hiragino))

GW_isthm_plt <- GW_isthm %>% 
  ggplot(mapping=aes(x=prsr, y=V))+
  geom_point()+
  labs(
    title = "GW活性炭の等温吸着曲線",
    x="相対圧",
    y="吸着量"
  )+
  theme_bw()+
  theme(text=element_text(family=hiragino))

grid.arrange(GLC_isthm_plt,GW_isthm_plt, nrow=1)
```

次に、t-plotを示す。

```{r t_plot, dev='jpeg'}
GLC_tplt <- GLC_df %>% 
  mutate()
GW_tplt <- GW_df %>% 
  mutate()


```

### 考察

## 課題D 凝集沈殿における最適条件の決定

### 実験概要

概要をここに書く。

### 結果

まず、二種類の水試料について、凝集剤の濃度を変化させて凝集剤の最適添加量を求めた。実験結果は以下のようになった。

```{r ttr_fctr_calc}
#| echo: false

# ファクターのことは後で書くわけだが、先に計算しておく必要がある。

# ファクター指定
# とりあえずテストのために1。
# 実験日・実験グループごとに変える必要があるのでリストにする予定。
ttr_amt <- 17.94
ttr_fctr <- 20 / ttr_amt 
```

```{r flc_amt_tbl}
#| echo: false
flc_amt <- read.csv("flc_amt.csv")

# m-アルカリ度計算
flc_amt <- flc_amt %>%
  mutate(mアルカリ度 = (滴定_前 - 滴定_後) * ttr_fctr) %>% 
  #group_by(班,実験) %>% 
  group_by(実験) #%>% 

# 表の作成

ttr_cols <- c("滴定_前","滴定_後","滴定試料量") #滴定生データの列

flc_amt_tbl <- flc_amt %>% 
  gt() %>% 
  fmt_number(columns="mアルカリ度", decimals=2) %>% 
  cols_align(align = "center", columns = everything()) %>% 
  cols_move_to_end(columns = ttr_cols) %>%
  tab_spanner(label = "滴定の生データ",columns = ttr_cols) %>% 
  tab_header(title="凝集剤添加量の決定") %>% 
  tab_options(
    latex.use_longtable = TRUE
  )

flc_amt_tbl
```

: This is a table

<!--# 何アルカリ度だっけ? -->

また、m-アルカリ度

最適な凝集剤添加条件は以下のように求められた。

<!--# 全班一緒ならmax()で数値埋め込み。そうでなければ表を作る。 -->

次に、上記で求めた最適量の凝集剤を添加した上で、pHを酸性\~アルカリ性の数段階で変化場合の各化学指標の経時変化を以下に示す。

```{r flc_ph_tbl}
#| echo: false
#ttr_fctrは当然、凝集剤添加量決定時と同じものを使用する。
flc_ph <- read.csv("flc_ph.csv") %>% 
  mutate(mアルカリ度 = (滴定_前 - 滴定_後) * ttr_fctr)

# 添加量決定の際と同じ処理にしよう。
flc_ph_tbl <- flc_ph %>% 
  group_by(試料) %>% 
  gt() %>% 
  fmt_number(columns="mアルカリ度", decimals=2) %>% 
  cols_align(align = "center", columns = everything()) %>% 
  cols_move_to_end(columns = ttr_cols) %>%
  tab_spanner(label = "滴定の生データ",columns = ttr_cols) %>% 
  tab_header(title="各phでの反応の比較")

flc_ph_tbl
```

### 考察

考察をここに書く

## 課題E 消毒

### 実験概要

2種類の消毒方法に関して実験を行う。

### 結果

```{r read_colony_data}
# to be removed after I changed the csvs to a single excel file
colony <- read.csv("colony.csv")
```

```{r conony_table}
#| echo: false
#| message: false

# table formatting
colony %>% 
  group_by(班,実験名,サンプル名,採水時刻,希釈倍率) %>%
  mutate(コロニー数=paste(コロニー数,collapse = "/")) %>% 
  summarise(コロニー数=unique(コロニー数)) %>% 
  mutate(コロニー数=paste0(
    "\\textbf{",コロニー数,"}","(×$10^",希釈倍率,"$)"
    ),
    コロニー数=paste0(コロニー数, collapse=", ")) %>% 
  summarise(コロニー数=unique(コロニー数)) %>% 
  gt() %>% 
  tab_header(title="大腸菌コロニー数の計数結果") %>% 
  fmt_passthrough(
    columns = コロニー数,
    escape=FALSE
  ) %>% 
  cols_align(align="center", columns=c("コロニー数","採水時刻")) %>% 
  tab_options(
    latex.use_longtable = TRUE
  )
```

### 考察
