---
title: "浄水処理実験 実験レポート"
author: "03250114 大隅伸明"
format: 
  #typst:
   # toc: true
  pdf:
    pdf-engine: lualatex
    documentclass: ltjsreport
#    mainfont: "Hiragino Maru Gothic Pro"
    classoption: [10pt]
editor: visual
---

<!--# 注意：あくまでも他授業とのバランスを大切に！このレポートのせいで他が倒れてしまっては元も子もないぞ！！！！！ -->

```{r util-read_packages}
#| include: false
#| echo: false
library(tidyverse)
library(gt)
library(gridExtra)

hiragino <- "Hiragino Maru Gothic Pro"
```

```{r util-make_csv_mirrors}
#| include: false
#| echo: false
# readxl packageの公式ドキュメントでは、EXCELファイルのミラーイメージをcsvとして保存することが推奨されている。
# ./data_rawディレクトリにあるxlsxなどの形式の入力ファイルを、使用目的ごとにcsvに分割してミラーとし、githubでの更新履歴追跡を容易にする。
# readxlのドキュメントで推奨されているそのままのコード。
cur_dir <- getwd()
rawdata_dir <- paste0(cur_dir, "/data_raw") #元データ格納先
output_dir <- paste0(cur_dir, "/data") #データ出力先
xlsx_path <- paste0(rawdata_dir, "/input.xlsx") #excelのパス

read_then_csv <- function(sheet, path, opt_dir){
  sheet_dat <- readxl::read_xlsx(sheet = sheet, path = path)
  csv_path <- paste0(opt_dir ,"/" ,sheet,".csv")
  write.csv(sheet_dat, file = csv_path, row.names = FALSE)
}

# 実験ノートから手入力したデータ
readxl::excel_sheets(xlsx_path) %>% 
  map(read_then_csv, path = xlsx_path, opt_dir = output_dir) 

# 機器分析の結果 絶対にいじらない。
# 今回はTOCのみ(※belsorpはbashで別に処理)
list.files(rawdata_dir, pattern = "TOC*", full.names = TRUE) %>% 
  set_names() %>%  #よくわからないがチュートリアルに従って入れた。
  map(~readxl::read_xlsx(.x)) %>% 
  imap(function(x, idx)
       write.csv(x, file=paste0(
         output_dir, "/",
         tools::file_path_sans_ext(basename(idx)),
         ".csv"),
         row.names = FALSE
         ))
```

<!--# ここに表紙用のraw latexコード -->

ここにhtml版へのリンクを貼りたい。

# 本実験演習の目的

上水実験課題では以下の項目を扱い、浄水処理の物理化学的な原理について定性的・定量的な両面から理解を深めることを目的とする。

1.  凝集沈殿における最適条件の決定

2.  急速濾過における目詰まり状況の解析

3.  オゾンによる有機物分解

4.  活性炭の吸着特性の解析

5.  消毒

    1.  塩素消毒

    2.  紫外線消毒

# 課題A オゾンによる有機物分解

## 実験概要

オゾン処理は主に高度処理で用いられ、

## 結果

まず、メチレンブルー濃度算出に用いる検量線を作成した。各班の実測値を @tbl-ozn-calib に示す。

```{r tbl-ozn-calib}
#| echo: false
#| tbl-cap: "オゾン検量線の元データ"

# オゾンのデータ読み込み
ozn_calib <- read.csv("data/ozone_calib.csv")

# 検量線用の希釈列データの表組み
ozn_calib %>% 
  filter(班==3) %>% 
  arrange(メチレンブルー濃度.mg.L.) %>% 
  select(-c("班")) %>% 
  gt() %>% 
  cols_align(
    align="center",
    columns=everything()
  ) %>% 
  cols_label(メチレンブルー濃度.mg.L.="MB濃度(mg/L)",
             吸光度="665nm吸光度")
```

<!--# ここの表現もうちょっと洗練させたいなぁ。。 -->

上記のデータを用いて最小二乗法で検量線を作成したところ、今回採用した希釈段階の全域に渡ってデータは線形な変化であることを確認することができた。検量線モデルは、R言語の`lm`関数により、吸光度を目的変数、メチレンブルー濃度を説明変数とした線形回帰を行うことにより導出した（以下同様）。

```{r fig-ozn-calib, dev='jpeg'}
#| echo: false
#| warning: false
#| fig-cap: "メチレンブルー濃度の検量線"

# 検量線プロット
ozn_calib %>% 
  filter(班==3) %>% 
  ggplot(mapping = aes(x=メチレンブルー濃度.mg.L., y=吸光度))+
  geom_point()+
  geom_smooth(method="lm",color="black")+
  labs(
    #title="メチレンブルー濃度の検量線",
    x="メチレンブルー濃度(mg/L)",
    y="665nm吸光度"
  )+
  theme_bw()+
  theme(text=element_text(family=hiragino),
        plot.title=element_text(hjust = 0.5))
```

図 @fig-ozn-calib の検量線を用いて、各時刻でのメチレンブルー濃度を算出した。pH・オゾン濃度・TOC濃度の実測値と合わせ、 @tbl-ozone に結果を示す。

検量線法による濃度推定を行うに当たっては、ブランク試料を測定した際の吸光度を下回ったサンプルは「検出限界以下」として扱った。この点について気になり調査したが、一般的にはIUPAC発行の"Compemdium of Chemical Terminology"の記載に則り、 @eq-LOD-and-LOQ のような定義が用いられるとのことである。

<!--# ここ、出典必要！ -->

$$
LOD(Limit\ of\ Detection) = a + 3\sigma\\
LOQ(Limit\ of\ Quantification) = a + 6\sigma\\ 
ただし、a: ブランクの平均、\sigma: ブランクの標準偏差  
$$ {#eq-LOD-and-LOQ}

しかしながら、今回の実験演習ではブランクの測定を1回しか行っていないため、ブランク試料の標準偏差を求めることができず、統計学的に正確な検出限界ならびに定量限界を求められない。そこで今回は仕方なくではあるが、1回だけ測定したブランク試料の吸光度を機器のノイズレベルとみなし、ブランク試料の吸光度を下回ったサンプルを定量限界を下回ったサンプルとして処理することにした。（表 @tbl-ozone に示した計測結果の場合は、ブランクの吸光度は0.000だったため、測定結果が負となったサンプルが「測定限界」として表記されている。）

```{r calc-MB-conc}
#| echo: false

#検量線を用いて濃度を算出する。吸光度測定時の希釈倍率も考慮。
# 回帰モデルの作成
lm_ozn_dat <- ozn_calib %>% 
  filter(班==3) 
lm_ozn <- lm(lm_ozn_dat$吸光度 ~ lm_ozn_dat$メチレンブルー濃度.mg.L.,
             model = TRUE)

# 推定用関数
# 解析コードの流れを邪魔しているので、.Rファイルとして分離する予定。
inverse_pred.calc <- function(y, alpha, beta){
  return((y - beta) / alpha)
}

inverse_pred <- function(y, lm_mod){
  alpha <- unname(lm_mod$coefficients[2])
  beta <- unname(lm_mod$coefficients[1])
  
  blank_y <- min(lm_mod$model[[1]])
  lower_lim <- inverse_pred.calc(y = min(lm_mod$model[[1]]),
                                  alpha = alpha,
                                  beta = beta)
  upper_lim <- inverse_pred.calc(y = max(lm_mod$model[[1]]),
                                  alpha = alpha,
                                  beta = beta)
  pred.val <- inverse_pred.calc(y = y,
                                alpha = alpha,
                                beta = beta)
  if(is.na(y)){
    return(tibble(MB_conc=NA, MB_info=NA))
  }
  #else if(pred.val < lower_lim){
  else if(y < blank_y){
    return(tibble(MB_conc=NA, MB_info="<LOD"))
  }
  else if(pred.val > upper_lim){
    return(tibble(MB_conc=pred.val, MB_info="外挿"))
  }
  else{
    return(tibble(MB_conc=pred.val, MB_info="fine"))
  }
}


# 実験データの読み込みと検量線モデル適用
ozone <- read.csv("data/ozone.csv")
ozone <- ozone %>% 
  mutate(ozn_mdlfit = map(吸光度, inverse_pred, lm_mod = lm_ozn)) %>% 
  unnest(ozn_mdlfit) %>% 
  mutate(MB_conc = MB_conc * 吸光度_希釈)
```

```{r calc-ozone-TOC}
#| echo: false

# TOCデータ読み込みと抽出
TOC_1_2 <- read.csv("data/TOC_ozone_1_2.csv", header = FALSE)
TOC_3_4 <- read.csv("data/TOC_ozone_3_4.csv", header = FALSE) %>% 
  filter(V4=="NPOC") %>% 
  select(c("V3", "V9")) %>% 
  `colnames<-`(c("TOC_vial","TOC_conc")) %>% 
  mutate_all(as.numeric) #%>% 
  #mutate(TOC_filename = "1_2")

# 実験ノートのデータと統合
ozone <- ozone %>% 
  left_join(TOC_3_4, by="TOC_vial")
```

```{r tbl-ozone}
#| echo: false
#| tbl-cap: "オゾン処理時の各水質指標の測定結果"

# 実験データの表組み
ozone %>%
  filter(班==3) %>% 
  select(-c("班","TOC_vial","TOC_filename")) %>% 
  group_by(条件) %>% 
  gt() %>% 
  text_transform(
    locations = cells_body(columns = starts_with("MB_"),
                           rows = MB_info == "<LOD"),
    fn = function(x) {x = "定量限界以下"}
  ) %>% 
  fmt_number(decimals = 1,
             columns = c("MB_conc", "TOC_conc")) %>% 
  tab_spanner(label = "メチレンブルー濃度測定",
              columns = c("吸光度","吸光度_希釈","MB_conc")) %>% 
  cols_hide(columns = c("MB_info")) %>% 
  cols_label(時間.分. = "時刻(分)",
             吸光度_希釈 = "希釈倍率",
             MB_conc = "濃度(mg/L)",
             O3_conc = "オゾン濃度(mg/L)",
             TOC_conc = "TOC濃度(mg/L)") %>% 
  cols_align(align = "center", columns = everything()) %>% 
  sub_missing(missing_text = "-")
```

メチレンブルー濃度の時間変化を図示すると @fig-MB-conc のようになった。

```{r fig-MB-conc, dev='jpeg'}
#| echo: false
#| warning: false
#| fig-cap: "メチレンブルー濃度の経時変化"

ozone %>% 
  filter(班==3) %>% 
  select(c("時間.分.","MB_conc","条件")) %>% 
  ggplot(mapping=aes(x=時間.分. , y=MB_conc, color=条件)) +
  geom_point() +
  geom_line() +
  labs(
    #title="メチレンブルー濃度の経時変化",
    x="時間(分)",
    y="メチレンブルー濃度(mg/L)"
  ) +
  theme_bw() +
  theme(text=element_text(family=hiragino))
```

## 考察

# 課題B 急速濾過における目詰まり状況と処理性能の解析

## 実験概要

## 結果

マノメータ水位の変化を @tbl-manometer に示す。

```{r tbl-manometer}
#| echo: false
#| tbl-cap: "マノメータ水位の変化"

# データ読み込み
manometer <- read.csv("data/manometer.csv")

# マノメータ水位データの表組み
manometer %>% 
  gt()
```

逆洗時に採水を行い、SSを測定した結果を @tbl-reverse-SS に示す。

```{r tbl-reverse-SS}
#| echo: false
#| tbl-cap: "逆洗排水のSS濃度の経時変化"

# csv用意するのがめんどくさいので直接入力
reverse_SS <- tribble(
  ~time, ~bef_g, ~aft_g, ~amt_ml,
  1, 0.4036, 0.4116, 100,
  2, 0.4000, 0.4064, 100, 
  3, 0.4134, 0.4208, 100,
  4, 0.3999, 0.5724, 100,
  5, 0.4012, 0.4637, 100,
  6, 0.4069, 0.4402, 100,
  7, 0.4069, 0.4199, 100
) %>% 
  # SSの単位はmg/mL
  # 差(g)に1000掛けてmgに変換し、濾過量(公定法ではL)で割る
  mutate(SS = (aft_g - bef_g) * 1000 / (amt_ml / 1000))

reverse_SS %>% 
  gt() %>% 
  # 自班データに関しては整数表示で有効数字は問題なし。
  fmt_number(columns = "SS", decimals = 0) %>% 
  #見た目はなかなか悩ましい問題。
  cols_align(align = "center", columns = c(-"time")) %>% 
  cols_align(align = "left", columns = "time")
```

## 考察

マノメータの

# 課題C 活性炭による色度成分の吸着

## 実験概要

BELSORP miniによる解析

## 結果

### 活性炭によるメチレンブルーの吸着

活性炭を投入し、経時的に665nm吸光度を計測した結果を以下に示す。

次に、複数の希釈列を作成し、665nm吸光度を測定すると @fig-abs-calib-1 のような検量線データが得られた。なお、私達3班は2日目の測定時に新しく検量線を作成していたが、4班は作成していなかったとのことなので、 @fig-abs-calib-1 には3種類の検量線データについて図示した。また、各検量線の回帰式とR\^2値を @tbl-abs-models-1 に示した。

```{r fig-abs-calib-1, dev='jpeg'}
#| echo: false
#| message: false
#| warning: false
#| fig-cap: "メチレンブルー濃度の検量線"

# データ読み込み
abs_calib <- read.csv("data/abs_calib.csv")

# 検量線可視化
abs_calib %>% 
  mutate(model = paste(group, "班-", day, "日目")) %>% 
  ggplot(aes(x=MB_conc, y=ABS)) +
  geom_point() +
  geom_smooth(method="lm",color="black")+
  labs(
    x="メチレンブルー濃度(mg/L)",
    y="665nm吸光度"
  )+
  theme_bw()+
  theme(text=element_text(family=hiragino),
        plot.title=element_text(hjust = 0.5))+
  #stat_poly_eq(use_label(c("eq","R2")))+ #確認用。見にくいので非表示
  facet_wrap(vars(model))
```

```{r tbl-abs-models-1}
#| echo: false
#| tbl-cap: "検量線の回帰式とR^2値"

# 検量線モデル作成
# 参考:tidyr::nest()の公式リファレンス
abs_models_all <- abs_calib %>% 
  group_by(group, day) %>% 
  nest() %>% 
  mutate(model = paste0(group, "班-", day, "日目"),
         lm = map(data, function(df) lm(ABS~MB_conc, data=df))) %>% 
  ungroup() %>% 
  select(-c("group", "day"))

# 検量線の式の表組み
abs_models_all %>% 
  ungroup() %>% 
  mutate(rgrsn = map_chr(lm, 
                     function(lm_mod){
                       alpha <- format(unname(lm_mod$coefficients[2]),
                                       digits=3)
                       beta <- format(unname(lm_mod$coefficients[1]),
                                      digits=3)
                       R2 <- format(summary(lm_mod)$r.squared,
                                    digits=4)
                       
                       return(paste0("y = ",alpha,"x + ",beta,
                                     ", R^2 = ",R2))
                     })) %>% 
  select(c("model", "rgrsn")) %>% 
  gt() %>% 
  cols_label(model="検量線",
             rgrsn="回帰式とR^2値")
```

@tbl-abs-models に示した通り、R\^2値はどれも約0.99となっているものの、これはメチレンブルー濃度が20mg/Lの希釈列に引っ張られた結果であると考えられる。そのため、20mg/Lの希釈列を除いて再度検量線を作成した結果を @fig-abs-calib-2 、 @tbl-abs-models-2 に示す。

```{r fig-abs-calib-2, dev='jpeg'}
#| echo: false
#| message: false
#| warning: false
#| fig-cap: "メチレンブルー濃度の検量線(改良版)"

# 検量線可視化
abs_calib %>% 
  filter(MB_conc < 20) %>% 
  mutate(model = paste(group, "班-", day, "日目")) %>% 
  ggplot(aes(x=MB_conc, y=ABS)) +
  geom_point() +
  geom_smooth(method="lm",color="black")+
  labs(
    x="メチレンブルー濃度(mg/L)",
    y="665nm吸光度"
  )+
  theme_bw()+
  theme(text=element_text(family=hiragino),
        plot.title=element_text(hjust = 0.5))+
  #stat_poly_eq(use_label(c("eq","R2")))+ #確認用。見にくいので非表示
  facet_wrap(vars(model))
```

```{r tbl-abs-models-2}
#| echo: false
#| tbl-cap: "検量線の回帰式とR^2値(改良版)"

# 検量線モデル作成
abs_models <- abs_calib %>% 
  filter(MB_conc < 20) %>% 
  group_by(group, day) %>% 
  nest() %>% 
  mutate(model = paste0(group, "班-", day, "日目"),
         lm = map(data, function(df) lm(ABS~MB_conc, data=df))) %>% 
  ungroup() %>% 
  select(-c("group", "day"))

# 検量線の式の表組み
abs_models %>% 
  ungroup() %>% 
  mutate(rgrsn = map_chr(lm, 
                     function(lm_mod){
                       alpha <- format(unname(lm_mod$coefficients[2]),
                                       digits=3)
                       beta <- format(unname(lm_mod$coefficients[1]),
                                      digits=3)
                       R2 <- format(summary(lm_mod)$r.squared,
                                    digits=4)
                       
                       return(paste0("y = ",alpha,"x + ",beta,
                                     ", R^2 = ",R2))
                     })) %>% 
  select(c("model", "rgrsn")) %>% 
  gt() %>% 
  cols_label(model="検量線",
             rgrsn="回帰式とR^2値")
```

検量線を用いて濃度を計算した結果を @tbl-abs に示す。なお、4班のデータについては、十分に希釈を行っておらず、検量線が外挿となってしまった場合がある。その場合は数値の横に\*をつけて区別した。

```{r tbl-abs}
#| echo: false
#| tbl-cap: "メチレンブルー濃度の経時変化"

# データ読み込み
abs <- read.csv("data/abs.csv") %>% 
  pivot_longer(cols = ABS_24hrs,
               names_to = "time",
               names_prefix = "ABS_",
               values_to = "ABS")

# 検量線モデルの適用
```

@tbl-abs の濃度変化データを図示すると @fig-abs のようになった。

```{r fig-abs, dev='jpeg'}
#| echo: false
#| fig-cap: "メチレンブルー濃度の経時変化"
#| warning: false


```

### Belsorpによる細孔分布解析

BELSORP miniにより活性炭の細孔分布について解析した結果について、今野さんのご協力を頂き、機器の生データを取得することができたため、。

まず、それぞれの活性炭の等温吸着曲線は @fig-abs-isthm のようになった。

```{r calc-belsorp-data}
#| echo: false

# GLCのデータ読み込み
GLC_bel_lines <- readLines("data/GLC1203.txt") %>% 
  stringr::str_split('\t')
GLC_df <- GLC_bel_lines[37:83] %>% #現実的妥協（汗）
  unlist() %>% 
  matrix(ncol=6,byrow = TRUE) %>% 
  as.data.frame.array() %>% 
  select(-c("V1","V6")) %>% 
  `colnames<-`(c("Pe","P0","Vd","V")) %>% 
  mutate_all(as.numeric)
rm(GLC_bel_lines)

# GWのデータ読み込み
GW_bel_lines <- readLines("data/GW1203.txt") %>% 
  stringr::str_split('\t')
GW_df <- GW_bel_lines[37:74] %>% #現実的妥協（汗）
  unlist() %>% 
  matrix(ncol=6,byrow = TRUE) %>% 
  as.data.frame.array() %>% 
  select(-c("V1","V6")) %>% 
  `colnames<-`(c("Pe","P0","Vd","V")) %>% 
  mutate_all(as.numeric)
rm(GW_bel_lines)

# データ描画用のmanipulation
# t-plotに用いるde Boir式
de_Boer <- function(P, P0){
  return(354 * (-5 / log(P / P0)) ^ (1/3) / 100) #pm->nm
}

GLC_df <- GLC_df %>% 
  mutate(sample = "GLC",
         prsr = Pe / P0,
         t_nm = de_Boer(Pe, P0),
         BET = Pe / (V * (P0 - Pe)))
GW_df <- GW_df %>% 
  mutate(sample = "GW",
         prsr = Pe / P0,
         t_nm = de_Boer(Pe, P0),
         BET = Pe / (V * (P0 - Pe)))
```

```{r fig-abs-isthm, dev='jpeg'}
#| echo: false
#| warning: false

isthm_plt <- rbind(GLC_df, GW_df) %>% 
  ggplot(mapping=aes(x=prsr, y=V, color=sample))+
  geom_point()+
  labs(
    #title = "2種の活性炭の等温吸着曲線",
    x="相対圧 P/P0",
    y="吸着量" # 正確な定義を記入する必要あり！
  )+
  theme_bw()+
  theme(text=element_text(family=hiragino))

isthm_plt
```

GW活性炭(浄水処理用)は、

一方で、GLC活性炭には、相対圧が1付近でも吸着量の立ち上がりが見られ、大きめの細孔も吸着作用に寄与していることが示唆される結果となった。

次に、@fig-t-plot に各活性炭のt-plotを示す。t-plotとは…

tの算出には @eq-de_Boer を用いた。

※ここに出典を入れないと駄目。

$$
t = 354(\frac{-5}{ln(P_e/P_0)})^{1/3}
$$ {#eq-de_Boer}

```{r fig-t-plot, dev='jpeg'}
#| echo: false
#| warning: false

tplt <- rbind(GLC_df, GW_df) %>% 
  ggplot(mapping = aes(x=t_nm,y=V,color=sample))+
  geom_point()+
  labs(
    title = "2種の活性炭のt-プロット",
    x="t(nm)",
    y="吸着量? V"
  )+
  theme_bw()+
  theme(text=element_text(family=hiragino))
  
tplt
```

また、以下のようなBETプロットを描画することで、表面積を概算することができる。

BETプロットは @eq-BET で表され、直線

※ここにサイトなどで良いので出典を入れる。

$$
BET=P_0
$$ {#eq-BET}

```{r fig-BET-plt, dev='jpeg'}
#| echo: false
#| warning: false

BET_plt <- rbind(GLC_df, GW_df) %>% 
  ggplot(mapping=aes(x=prsr,y=BET,color=sample))+
  geom_point()+
  labs(
    title = "2種の活性炭のBET-プロット",
    x="相対圧",
    y="??"
  )+
  theme_bw()+
  theme(text=element_text(family=hiragino))

GLC_BET_plt <- GLC_df %>% 
  ggplot(mapping=aes(x=prsr,y=BET))+
  geom_point()+
  labs(
    title = "GLC活性炭のBET-プロット",
    x="相対圧",
    y="??"
  )+
  theme_bw()+
  theme(text=element_text(family=hiragino))

GW_BET_plt <- GW_df %>% 
  ggplot(mapping=aes(x=prsr,y=BET))+
  geom_point()+
  labs(
    title = "GW活性炭のBET-プロット",
    x="相対圧",
    y="??"
  )+
  theme_bw()+
  theme(text=element_text(family=hiragino))

# grid.arrange(GLC_BET_plt, GW_BET_plt, nrow=1)
BET_plt
```

BETプロットが直線形になる範囲において、近似曲線を最小二乗法で求めた結果を @fig-BET-calc に示す。

```{r fig-BET-calc, dev='jpeg'}
#| echo: false
#| warning: false
#| fig-cap: "BET法の近似直線導出"

GLC_BET_calc_plt <- GLC_df %>% 
  filter(prsr<0.10) %>% 
  ggplot(mapping=aes(x=prsr,y=BET))+
  geom_point()+
  geom_smooth(method="lm",color="black")+
  labs(
    title = "GLC活性炭のBET-プロット(直線近似)",
    x="相対圧",
    y="??"
  )+
  theme_bw()+
  theme(text=element_text(family=hiragino))

GW_BET_calc_plt <- GW_df %>% 
  filter(prsr<0.15) %>% 
  ggplot(mapping=aes(x=prsr,y=BET))+
  geom_point()+
  geom_smooth(method="lm",color="black")+
  labs(
    title = "GW活性炭のBET-プロット(直線近似)",
    x="相対圧",
    y="??"
  )+
  theme_bw()+
  theme(text=element_text(family=hiragino))

grid.arrange(GLC_BET_calc_plt, GW_BET_calc_plt, nrow=1)
```

## 考察

# 課題D 凝集沈殿における最適条件の決定

## 実験概要

概要をここに書く。

## 結果

まず、二種類の水試料について、凝集剤の濃度を変化させて凝集剤の最適添加量を求めた。実験結果を @tbl-flc-amt に示す。

なお、m-アルカリ度の測定にあたっては、滴定に用いる0.01mol/L硫酸を…

<!--# ファクター導出のところが、自分でやってないのでよくわからない。要説明。 -->

標定を行った結果、ファクターは (※ここに数値埋め込み) となった。

<!--# 三四郎原水の生データがおかしいので要修正。それ以外は班EXCELとも一致確認済み。 -->

```{r calc-ttr_fctr}
#| echo: false

# 滴定に用いた0.01M硫酸の濃度補正のためのファクター
ttr_amt <- 17.94 # 他班を取り込む場合はリストにするかも?
ttr_fctr <- 20 / ttr_amt 
```

```{r tbl-flc-amt}
#| echo: false
#| tbl-cap: "凝集剤添加量の決定"

# データ読み込み
flc_amt <- read.csv("data/flc_amt.csv")

# m-アルカリ度計算
# pH4.8に達するまでに必要な酸の量をCaCO3の質量として求める(1Lあたり)
# 前期は滴定量が100mL指定だったが今期は可変なので注意。

# CaCO3当量(mg/L)に換算する
#モル質量100(以下では100.9)とした時に班EXCELとの一致を確認済み。
flc_amt <- flc_amt %>%
  filter(班==3) %>% 
  mutate(mアルカリ度 = 
           # 硫酸の消費モル数：滴定量_ml / 1000 * 0.01(mol/L) * factor
           (滴定_前 - 滴定_後) / 1000 * 0.01 * ttr_fctr *
           # 100.09 * 1000を掛ければCaCO3当量(mg)が得られる
           100.09 * 1000 / 
           # 試料1LあたりのCaCO3当量を得るために、(試料量/1000)で割る
           (滴定試料量/1000)
         )

# 凝集剤投入量決定実験の表組み
flc_amt %>%
  filter(班==3) %>% 
  select(-c("班")) %>% 
  group_by(実験) %>% 
  gt() %>% 
  #アルカリ度は有効数字3桁。
  # カオリン75以外は小数点以下1桁でうまくいく。
  # カオリン75だけ別指定したいんだがやり方は不明。
  # 何なら有効数字の表記法として正式にどうすればよいのかわからん。。
  fmt_number(columns="mアルカリ度", decimals=1) %>% 
  cols_align(align = "center", columns = everything()) %>% 
  cols_move_to_end(columns = starts_with("滴定")) %>%
  tab_spanner(label = "滴定の生データ",
              columns = starts_with("滴定")) %>% 
  #tab_header(title="凝集剤添加量の決定") %>% 
  tab_options(
    latex.use_longtable = TRUE
  )
```

濁度の除去性能を比較した結果、最適な凝集剤濃度は三四郎池の場合は??、カオリン原水の場合は??であるということがわかった。

<!--# 全班一緒ならmax()で数値埋め込み。そうでなければ表を作る。 -->

次に、上記で求めた最適量だけ凝集剤を添加した条件の下で、pHを酸性\~アルカリ性の数段階で変化させ、前後のpH変化ならびに、処理後の濁度・ゼータ電位・水温・m-アルカリ度を計測した結果を @tbl-flc-ph に示す。なお、pHがおおよそ5よりも小さい条件においてはm-アルカリ度の測定は行っていない。

<!--# m-アルカリ度を測定しないところに試料量のデータが入っている。空欄にしてNA一括処理を噛ましたいので要修正。 -->

```{r tbl-flc-ph}
#| echo: false
#| tbl-cap: "各pH条件下での反応の比較"

#ttr_fctrは当然、凝集剤添加量決定時と同じものを使用する。
flc_ph <- read.csv("data/flc_ph.csv") %>% 
  #filter(班==3) %>% 
  mutate(mアルカリ度 = 
           (滴定_前 - 滴定_後) / 1000 * 0.01 * ttr_fctr *
           100.09 * 1000 /
           (滴定試料量/1000)
         )

# 添加量決定の際と同じ処理にしよう。
flc_ph %>% 
  filter(班==3) %>% 
  select(-c("班")) %>% 
  group_by(試料) %>% 
  gt() %>% 
  # pH11のところが有効数字がおかしいので個別で指定する必要あり。
  fmt_number(columns="mアルカリ度", decimals=1) %>% 
  cols_align(align = "center", columns = everything()) %>% 
  cols_move_to_end(columns = starts_with("滴定")) %>%
  tab_spanner(label = "滴定の生データ",
              columns = starts_with("滴定")) %>% 
  #tab_header(title="各phでの反応の比較") %>% 
  tab_options(
    latex.use_longtable = TRUE
  )
```

## 考察

理論上、アルカリ度の減少は以下のようになる。

```{r calc-alkaline_theory}
#| include: false
#| echo: false
# このセルはただの計算機代わり。
```

# 課題E 消毒

## 実験概要

2種類の消毒方法に関して実験を行う。

## 結果

各条件下でのコロニー数の計数結果を @tbl-colony に示す。

```{r util-read-colony}
#| echo: false
colony <- read.csv("data/colony.csv")
```

```{r tbl-colony}
#| echo: false
#| message: false
#| tbl-cap: "大腸菌コロニー数の計数結果"

# table formatting
colony %>% 
  filter(班==3) %>% 
  group_by(実験名,サンプル名,採水時刻,希釈倍率) %>%
  mutate(コロニー数=paste(コロニー数,collapse = "/")) %>% 
  summarise(コロニー数=unique(コロニー数)) %>% 
  mutate(コロニー数=paste0(
    "\\textbf{",コロニー数,"}","(×$10^",希釈倍率,"$)"
    ),
    コロニー数=paste0(コロニー数, collapse=", ")) %>% 
  summarise(コロニー数=unique(コロニー数)) %>% 
  gt() %>% 
  #tab_header(title="大腸菌コロニー数の計数結果") %>% 
  fmt_passthrough(
    columns = コロニー数,
    escape=FALSE
  ) %>% 
  cols_align(align="center", columns=c("コロニー数","採水時刻")) %>% 
  tab_options(
    latex.use_longtable = TRUE
  )
```

## 考察

# 付録 他班のデータ

考察において他班のデータを参照したため、全班の生データ比較が可能なよう、以下に全班のデータを示す。

```{r}

```
